【裁判字號】    91,上訴,3065
【裁判日期】    920626
【裁判案由】    貪污治罪條例
【裁判全文】
臺灣高等法院刑事判決                          九十一年度上訴字第三０六五號
    上  訴  人
    即  被  告    甲○○
    選任辯護人  張玉希律師
                莊寧馨律師
右上訴人因貪污治罪條例案件，不服臺灣士林地方法院九十一年度訴字第八一號，中
華民國九十一年九月五日第一審判決（起訴案號：臺灣士林地方法院檢察署九十年度
偵字第六一０八號），提起上訴，本院判決如左：
    主  文
原判決撤銷。
甲○○無罪。
    理  由
一、公訴意旨略以：被告即上訴人（簡稱被告）甲○○係律師，丙○○（已經有罪判
    決確定）係台灣台北看守所戒護課管理員，依看守所組織條例第三條第八款規定
    ，負責關於接見、發受書信及送入物品之處理事項，為依據法令從事公務之人員
    。因楊瑞仁前因偽造國際票券金融股份有限公司有價證券等案件，於民國八十四
    年八月四日至八十八年四月二十二日羈押於台灣台北看守所孝一舍，嗣經台灣高
    等法院判處有期徒刑十三年，罰金新台幣（下同）十億元，褫奪公權十年確定，
    於八十八年四月二十三日入台灣台北監獄執行，在監所期間仍策劃成立油品公司
    ，被告於上開楊瑞仁所涉偽造國際票券金融股份有限公司有價證券案件中擔任楊
    瑞仁未婚妻溫怡君之辯護人，楊瑞仁要約其擔任上開油品公司之法律顧問。上開
    三人均明知依羈押法第三十八條及監獄行刑法第六十六條之規定，刑事被告或受
    刑人發受書信須由監獄長官檢閱之，如認為有妨害監獄紀律之虞，受刑人發信者
    ，得敘明理由，令其刪除後再行發出，受刑人收信者，得述明其理由，逕予刪除
    再行收受。丙○○竟基於違背職務行為收受賄賂之概括犯意，自八十七年十二月
    間某日起至八十八年四月十二日止，趁擔任台灣台北看守所孝一舍夜間管理員，
    負責該舍羈押刑事被告之管理、戒護及教化之便，利用以自己名義於八十七年十
    二月十七日向中壢郵局環北支局租用中壢郵政第二十六之二十四號信箱，作為楊
    瑞仁與外界書信聯絡之管道，連續將楊瑞仁所書寫之書信或剪報資料（內容多與
    討論油品公司之成立有關），未經監獄長官檢閱，在台北市○○路九號九樓被告
    之律師事務所附近，將信件或剪報資料委由姓名年籍均不詳且不知情之路人依所
    述詳細地址交予楊瑞仁指定之被告，丙○○則在原地等候路人將信件轉交予被告
    ，被告與楊瑞仁（另案起訴）則共同基於對依據法令從事公務之人員關於違背職
    務行為交付賄賂之概括犯意聯絡，由被告自丙○○所委託之不知名路人處取得楊
    瑞仁書信及剪報資料後，分別依楊瑞仁信中指示，除由被告將賄款五萬元匯入丙○○所指定之不詳年籍姓名之蔡姓友人帳戶內外，並於上開收件地點前後二次各
    交付賄款現金五萬元予丙○○委託之路人，路人則將所取得之款項轉交丙○○，
    作為丙○○違背職務為楊瑞仁傳遞信資料之對價，丙○○自被告處取得十五萬元
    賄款，丙○○則於每次委由路人取得現金後，取出部分款項交與路人作為酬庸。
    （本件除被告外，餘均經臺灣臺北地方法院檢察署檢察官以八十九年度偵字第六
    五九號、第六六○號、第一一○九號、第一四八八號、第一九四七號、第四○三
    四號提起公訴，並經臺灣桃園地方法院為第一審判決），因認被告涉有貪污治罪
    條例第十一條第二項之罪嫌等語。
二、按犯罪事實應依證據，無證據不得推定其犯罪事實，刑事訴訟法第一百五十四條
    定有明文。又按事實之認定，應憑證據，如未能發現相當證據，或證據不足以證
    明，自不能以推測或擬制之方法為裁判基礎，且認定不利於被告之事實，須依積
    極證據，苟積極證據不足為不利於被告之認定時，即應為有利於被告之認定，更
    不必有何有利之證據，最高法院四十年台上字第八六號、三十年上字第八一六號
    判例可資參照。訊據被告堅決否認犯行，辯稱：原審認定事實是錯誤的，丙○○
    租用信箱的事情伊不知情，亦從未寄信到該信箱，伊不認識丙○○。傳遞書信有
    無對價，伊完全不瞭解。楊瑞仁只告訴伊要成立油品公司，要補貼成員電腦費用
    ，伊會請人拿其筆跡信來取款，伊照筆跡信將錢交付給拿信之人，其餘事情伊都
    不知道，當然不知道楊瑞仁要伊拿錢行賄等語。
三、公訴人認被告涉有右開罪嫌，無非以被告為執業律師，對於羈押法第三十八條及
    監獄行刑法第六十六條關於刑事被告或受刑人發受書信須由監獄長官檢閱之，如
    認為有妨害監獄紀律之虞，受刑人發信者，得敘明理由，令其刪除後再行發出，
    受刑人收信者，得述明其理由，逕予刪除再行收受之規定，應知之甚稔。被告明
    知楊瑞仁時在監、所，且有意請其擔任未來油品公司之法律顧問，竟收受楊瑞仁
    未經監所長官檢閱之書信及剪報資料，並於收受信件後，多次依信件指示交付款
    項予送件者，焉有不知該送收信件之方式顯非正當，及交付款項與信件之送交有
    對價關係等情，以及證人楊瑞仁、丙○○於偵查中、另案審理時之證詞暨被告於
    偵查中以及另案審理時之供述為主要論據。惟查：（一）、依羈押法第三十八條
    準用監獄行刑法第六十六條之規定，發受書信，由看守所長官檢閱之。如認為有
    妨害看守所紀律之虞，羈押被告發信者，得述明理由，令其刪除後再行發出；羈
    押被告受信者，得述明理由，逕行刪除再行收受。惟此項規定為看守所
    管理規範，並為看守所內執行公務之人員所遵行。本件被告為律師並非看守所人
    員，並無審查被告受信、發信之義務，被告收受楊瑞仁寄發或由楊瑞仁託人交付
    之書信及剪報資料，雖未經看守所長官檢閱，難謂違反法律義務而應負何刑責；
    （二）、楊瑞仁委託丙○○向被告拿錢，並未事先告訴被告係何人前來領款，亦
    未告知取款之目的，更未曾介紹丙○○與被告認識，楊瑞仁在看守所期間之信件
    、剪報資料大多請丙○○直接寄給其胞妹乙○○，僅有二次委託丙○○向被告拿
    錢，曾託丙○○將剪報等資料交給被告再轉交予乙○○，剪報內容大部分與成立
    油品公司有關，楊瑞仁要其妹乙○○將資料留存在光碟。楊瑞仁除委託丙○○交
    資料給被告外，尚有請已經出所之受刑人交資料給被告，亦有透過被告交錢給其
    他人，被告僅單純依楊瑞仁所書紙條上之指示交錢給前來取款之人等情，業據證
    人楊瑞仁於原審結證明白（參原審卷第四二頁至第四三頁、第四五頁、第四八頁
    至第五十頁、第五二頁、第五四頁、第五五頁），關於楊瑞仁所證交付資料一節
    ，亦核與證人乙○○於原審證稱：楊瑞仁於看守所期間，伊有收到楊瑞仁大量之
    資料信件，交待伊要拷貝，曾經一、兩次從被告處拿楊瑞仁的資料等語情節相符
    （參原審卷第八六頁、第八九頁），證人乙○○於本院另證稱：「（問：楊瑞仁
    於八十四年在看守所被羈押時，曾經計劃開設油品公司？）知道。因為他那時候
    有寫一堆企劃書、剪報，託看守所管理員及裡面的人拿出來‧‧‧叫我回去整理
    、打字，拷貝給股東‧‧‧我有寫一封簡單的信，交給甲○○律師，去會客的時
    候，交給我哥哥或叫他跟我哥哥講‧‧‧（問：是否曾經在被告的事務所跟丙○○會過面？）沒有‧‧‧（是否有雜役及已經服刑完畢的受刑人拿你哥哥的資料
    找妳拿錢？）有‧‧‧（問：妳收到妳哥哥沒有經過看守所審核的信件資料有多
    少？）很多，二、三十次等語（參本院卷第九九頁、第一○○頁、第一○一頁、
    第一○二頁、第一○五頁）。另參諸證人丙○○於原審證稱：伊不認識被告，伊
    未曾告訴被告關於伊服務之機關及擔任之職務，伊曾請路人交剪報資料給被告，
    然後拿錢，每次是五萬元，沒有直接與被告接觸，伊打電話時僅告訴被告，自稱
    伊為楊瑞仁之朋友，有東西交給他。因為伊是公務員，怕與被告正面接觸，轉交
    與被告的資料都是一些工商雜誌的剪貼等語（參原審卷第九三頁、第九四頁、第
    九五頁、第九九頁、第一○○頁、第一○一頁），於本院亦證稱：「我請不認識
    的路人，把信件、資料，從樓下拿到甲○○的事務所，請他轉給甲○○，我跟他
    （指路人）講，律師會拿錢給你，然後路人就把錢拿下來‧‧‧（那些資料都是
    ）楊瑞仁寫一些雜亂的剪報、剪貼資料，不是很重要的東西‧‧‧送資料前，我
    知道他（指被告）是楊瑞仁的辯護律師，但沒有跟他交談過‧‧‧（問甲○○為
    何會相信路人？）資料上面有楊瑞仁的筆跡，他會對楊瑞仁的筆跡」等語（參本
    院卷第七三頁、第七四頁、第七五頁、第七六頁）。堪認被告於檢察官起訴書所
    指之時間、地點交付金錢予丙○○委託之路人，路人再轉交予丙○○，並不知悉
    丙○○之身分；（三）、檢察官於九十年三月二十九日簽發搜索票交法務部調查
    局北部地區機動工作組先後赴被告住居所搜索結果，並未發現有何被告犯罪之證
    據，有搜索及扣押筆錄（其上記載無扣押物）在卷可按（參九十年度偵字第六一
    ○八號卷第八、九頁）。另檢察官於同日率同調查人員雖在被告之律師事務所查
    扣文件兩份，一份二十張，一份十張（卷附原審證物袋內）。惟觀諸卷附之該兩
    份資料，第一份二十張均為楊瑞仁欲成立油品公司之企劃書，第二份資料中有四
    份信件，三個信封套，其中三份信件為楊瑞仁寫給被告之信件，內容均未提及丙○○之姓名或要求被告將錢交與丙○○等情，僅記載「煩您轉交六萬一千五百元
    予此先生。而他會轉交吾補充二手稿」（第一頁）、「再煩請事務所小妹限時快
    遞予吾妹」、「請轉交現金六萬元予找她之人」（第二頁）、「至於往後我會請
    人拿我筆跡信向您拿每月二十日的錢（數目以信內容為準）」（第三頁反面）等
    語，其餘一份信件為乙○○寫給楊瑞仁之信件（第五頁至第七頁），請被告轉交
    楊瑞仁，內容為乙○○不贊成楊瑞仁之企劃，並認為成立油品公司不符天時、地
    利、人和之條件等內容，並無隻字片語提及丙○○向被告拿錢一事。因此，上開
    扣案之證物不足為被告本件犯罪之直接證據；（四）、證人楊瑞仁雖於偵查中證
    稱：「（問：除前述五萬元外，你有無給付其他報酬予該管理員作為他幫你開立
    帳戶夾帶信件的代價？）我記得開立信箱前後，我就有寫信交待王律師（指被告
    ）匯給他一筆十萬元的現金，之後在移監前再給他一筆五萬元的現金」等語（參
    本院另案即九十一年度上更一字第九八一號楊瑞仁貪污治罪條例案卷所附八十八
    年度他字第二五八○號卷第八七頁正面），惟於同日之調查筆錄中又供稱：「該
    管理員是以另一女子的戶頭（姓名記不清楚）來收受該筆款項」等語（參同上卷
    第八七頁反面），又證人楊瑞仁雖於台灣桃園地方法院供稱：「（問：丙○○有
    無帶信給甲○○？）他去過兩次，是帶我的剪報去給甲○○，而丙○○順便拿錢
    ，因為甲○○那邊還有我的律師費未退」、「（問：甲○○如何得知要交付錢給
    丙○○？）是我指示的，第一次是匯到丙○○的戶頭，我有寫一封信給甲○○，
    告訴他這麼做，這封信不是下監所寄的，是丙○○拿給甲○○的，除了剪報，還
    挾帶這封信出去」等語（參本院另案即九十一年度上更一字第九八一號楊瑞仁貪
    污治罪條例案卷所附台灣桃園地方法院八十九年度訴字第六三○號卷第五八頁正
    面，本院辯論終結後已經還卷），惟於同日亦供稱：「第一次是我要給丙○○錢
    ，我寫一封信給甲○○讓他知道這些事，而剛好甲○○那邊有二十多萬的律師費
    未退給我，所以我請丙○○轉交信件給甲○○，我在信上寫請甲○○匯錢到某一
    人的戶頭，信上載明那人戶頭帳號」等語（參本院另案即九十一年度上更一字第
    九八一號楊瑞仁貪污治罪條例案卷所附台灣桃園地方法院八十九年度訴字第六三
    ○號卷第五八頁反面，本院辯論終結後已經還卷）。依證人楊瑞仁上開供詞，顯
    未指認被告與丙○○有直接接觸，被告依楊瑞仁之指示匯錢並非匯給丙○○，被
    告亦不知該筆金錢係由丙○○實際收受。檢察官於起訴書中以楊瑞仁上開調查人
    員以及法院訊問之筆錄認為被告與楊瑞仁有交付賄賂之犯意聯絡，尚屬臆測，不
    足盡信。綜上各點，本件既無證據證明被告與楊瑞仁有交付丙○○賄賂之犯意聯
    絡，被告單純依楊瑞仁之指示交付金錢給丙○○委託之人，即無何罪責之可言，
    被告所辯自堪採信。此外，復查無其他積極證據證明被告有何公訴人所指之犯行
    ，被告又堅決否認犯罪，應認本件不能證明被告犯罪。
四、原審未予詳查，遽認被告犯有貪污治罪條例第十一條第二項之罪，自有未洽。被
    告上訴意旨否認犯罪，為有理由，自應由本院予以撤銷改判，依法諭知無罪之判
    決，以期適法。
據上論斷，應依刑事訴訟法第三百六十九條第一項前段、第三百六十四條、第三百零
一條第一項前段，判決如主文。
本案經檢察官鄭富銘到庭執行職務。
中      華      民      國    九十二    年      六      月    二十六    日
                              臺灣高等法院刑事第二十庭
                                  審判長法  官  葉  麗  霞
                                        法  官  李  春  地
                                        法  官  鄧  振  球
右正本證明與原本無異。
如不服本判決，應於收受送達後十日內向本院提出上訴書狀，其未敘述上訴之理由者
並得於提起上訴後十日內向本院補提理由書（均須按他造當事人之人數附繕本）。
                                        書記官  洪  秋  帆
中      華      民      國    九十二    年      六      月     三十     日


司法院資訊處製作；財團法人民間司法改革基金會備份。
